【裁判字號】    97,上訴,1712
【裁判日期】    970716
【裁判案由】    貪污治罪條例等
【裁判全文】
臺灣高等法院刑事判決                97年度上訴字第1712號
上  訴  人  臺灣板橋地方法院檢察署檢察官
上  訴  人
即  被  告  乙○
選任辯護人 郭芳宜律師
上  訴  人
即  被  告  戊○○
選任辯護人 李尚澤律師
被      告  甲○○
選任辯護人 鄭智元律師
           徐景星律師
上列上訴人因被告等貪污治罪條例等案件，不服臺灣板橋地方法
院九十四年度訴字第一六四號，中華民國九十六年十二月二十六
日第一審判決（起訴案號：臺灣板橋地方法院檢察署九十三年度
偵字第六０一三號），提起上訴，本院判決如下：
    主  文
上訴駁回。
    事  實
一、乙○於民國（下同）九十、九十一年間係行政院海岸巡防署
    巡防總局（下稱岸巡總局）簡任秘書室主任，負責該局公務
    車輛分配及調派等事項；戊○○原係岸巡總局後勤組少將組
    長（於九十二年七月二日退伍），負責該局關於車輛裝備補
    給、保修事項之審核；己○○（另案經國防部高等軍事法院
    判決罪刑確定）原為岸巡總局後勤組補給保修科少校科員，
    負責該局列管車輛保修、核銷業務，均為依據法令從事公務
    之人員；丁○○則係福特六和汽車公司南港修護廠（下稱南
    港修護廠）服務專員。
二、緣於九十年九月十六日納莉颱風來襲前一日，乙○明知依行
    政院秘書處頒佈之事務管理手冊規定，公務車因公使用完畢
    ，應即由各該駕駛人駛至該機關指定之停車場所存放，未經
    許可不得在外停放，竟違反前開使用規定，自行駕駛車號二
    Ｎ─二五四○號公務車返回其位於臺北市○○區○○路三一
    六號八樓之一住處，並將該車停放在上址地下一樓停車場，
    未於當日駛返所屬機關指定停車場停放。嗣因颱風豪雨釀災
    造成臺北市南港、內湖等低窪地區淹水，乙○停放於上開地
    下停車場之公務車亦遭淹泡損壞，經通知己○○查看車輛後
    ，由己○○聯絡丁○○將該車拖至南港修護廠進行維修。事
    後乙○明知公務員服務法第六條、第十九條分別規定：「公
    務員不得假借權力，以圖本身或他人之利益」、「公務員非
    因職務之需要，不得支用公款」，竟違背法令，利用其為該
    局秘書室主任之職權機會，私下向戊○○請託，希望由公款
    支付上開公務車修繕費用，以圖其本身之利益，戊○○、己○○初雖均認該公務車係因乙○個人違反使用規定導致損壞
    ，本應由乙○支付全部修車費用新臺幣（下同）十五萬四千
    三百十六元，惟戊○○礙於乙○請託之人情壓力，仍多次找
    己○○協調部分款項由公款支付事宜，己○○因不堪乙○、
    戊○○之施壓，竟與戊○○共同明知公務員服務法第六條、
    第十九條之規定，基於對於主管之事務，直接圖乙○不法利
    益之犯意聯絡，違背上開公務員不得圖利他人、挪用公款之
    法令規定，商議由乙○於九萬元額度內支付修車款，超出上
    開金額部分則以該局其他公務車之維修經費剩餘款挪支。三
    人議定後，即由己○○電話通知丁○○將有長官即乙○前往
    取車並先支付其中九萬元維修費，餘款則另以其他公務車之
    維修費名義結帳。嗣乙○於九十年十月二十六日前往南港修
    護廠以面額九萬元支票支付前揭修車款時，丁○○遂配合己○○將上開公務車之維修費用拆成九萬元及六萬四千三百十
    六元二筆，分別開立九萬元（工單號碼：一─000000
    00）之客戶維修記錄表與發票及六萬四千三百十六元（工
    單號碼：一─00000000）之客戶維修記錄表。嗣於
    九十年十二月間經己○○清查岸巡總局九十年度車輛保養維
    修款支用情形，發現尚有車號六H─○四六號、六H─一四○
    號、六H─一四一號、WF─三二二號、WF─三二三號及WF
    ─三二五號六輛公務車之維修款可用，乃向戊○○報告挪支
    上開六輛公務車維修經費剩餘款，以支付前揭二N─二五四
    ○號公務車之維修餘款六萬四千三百十六元，並要求丁○○
    於不知情之各該公務車駕駛李信東等人將六輛公務車開往南
    港修護廠估價時，在估價單上虛報需要維修項目，乙○、戊○○、己○○即共同基於行使公務員登載不實公文書之犯意
    聯絡，利用不知情之岸巡總局所屬警衛二中隊調度室文書楊
    高權依上開估價單需修項目填製不實之請修單陳報後勤組，
    再由己○○製作登載不實之車輛申請維修簽呈，送戊○○於
    請修簽呈上核章，表示同意支付修車費用九萬九千四百三十
    七元（扣除實際維修費用三萬五千一百二十一元後，共計浮
    報維修款六萬四千三百十六元），逐層會送不知情之會計室
    科員陳又銘、專員于偉民簽章、總局長葉光輝核准維修、核
    銷，並於九十一年一月四日由公庫付款，足生損害於岸巡總
    局會計審核與財務經費稽核之正確性，並使乙○獲得免於支
    出該維修費用之不法利益。嗣於九十年十二月二十七日該二
    N─二五四○號公務車再因變速箱故障送南港修護廠維修，
    修護費共計五萬九千八百六十元，己○○、戊○○復承前共
    同基於行使公務員登載不實公文書之概括犯意聯絡，循前開
    方式，挪用車號WF─三二二號、WF─三二三、WF─三二五號
    三輛公務車保養維修經費，並在不實核銷簽呈上核章同意支
    付修車費用五萬九千八百六十元，嗣於九十一年六月十三日
    由公庫付款，足生損害岸巡總局會計審核與財務經費稽核之
    正確性。
三、案經行政院海岸巡防署、法務部調查局北部地區機動工作組
    報請臺灣板橋地方法院檢察署檢察官偵查起訴。
    理  由
甲、乙○、戊○○有罪部分：
壹、程序方面：
一、按被告或共犯之自白，不得作為有罪判決之唯一證據，此為
    刑事訴訟法第一百五十六條第二項明文規定，是共犯在審判
    外所為之陳述如涉及被告者，自應適用上開規定，須陳述具
    有任意性之擔保且須有其他補強證據方可將該共犯之陳述採
    為認定被告犯罪事實之證據（最高法院九十三年台上字第二
    七二九號判決意旨參照）；然具有共犯關係之共同被告，就
    被告而言，在審判中仍僅具有證人身分，依憲法第八條所揭
    示正當法律程序之基本人權，被告自有權利要求就該具有共
    犯關係之證人在審判中進行詰問，以求透過參與詰問的程序
    ，擔保該具有共犯關係證人陳述之真實性，另一方面亦可確
    保被告在刑事訴訟程序中應享之程序主體權，司法院大法官
    會議釋字第五百八十二號解釋即認為此項被告對於具有共犯
    關係證人之詰問權不應被剝奪。而就具有共犯關係的共同被
    告而言，由於其審判外之陳述乃涉及自己之犯罪事實，因此
    必須適用自白法則，而在審判中，由於刑事案件係以一被告
    為一案件之觀念，其陳述乃是涉及他人者，因此必須適用有
    關調查證人之方法，賦予被告詰問證人的權利。因而共同被
    告在經過交互詰問的程序後，其於審判外所為不利其他共同
    被告之陳述，其證據能力之有無即因此補正。從而，己○○
    、丁○○於調查局調查時及檢察官偵訊時之供述，既經本院
    審理時以證人身分具結證述在卷，揆諸前揭說明，本院認己○○、丁○○調查局調查時及檢察官偵訊中之陳述，對於本
    件被告犯罪事實之認定，具有證據能力。
二、本件認定事實所引用之卷內其他卷證資料，並無證據證明係
    公務員違背法定程序所取得，且檢察官、被告及其辯護人於
    原審法院準備程序及審判期日時均表示同意作為證據而不予
    爭執，且迄至原審言詞辯論終結前亦未再聲明異議，依刑事
    訴訟法第一百五十九條之五第一項之規定，本件認定事實所
    引用之其他證據，均有證據能力。
貳、實體方面：
一、訊據上訴人即被告乙○，固坦承於九十年九月十六日自行駕
    駛二N─二五四○號公務車返回其臺北市○○區○○路三一
    六號八樓之一住處並將該車停放在上址地下一樓停車場遭水
    淹沒損壞，經送南港修護廠維修後，於九十年十月二十六日
    前往該車廠支付面額九萬元支票為修車款之情，被告戊○○
    固坦承乙○曾因公務車泡水一事詢問其可否以公款支付維修
    費用，及在前揭簽呈上核章之事實，然均矢口否認有何違反
    貪污治罪條例及行使公務員登載不實之公文書等犯行，被告
    及其等選任辯護人為被告等之辯護各如下：
（一）被告乙○在原審審理時辯稱：「係因公務所需駕駛上開公
      務車返家，並未違反派車規定，且依南港修護廠開具之估
      價單所載十一萬餘元維修費，扣除音響費用，復自行向修
      護廠殺價為九萬元，而以九萬元支票付迄修繕費用，自始
      不知實際維修費用為十五萬四千三百十六元，亦不知事後
      有挪支公款支付上開維修費之情形，其未向己○○施壓或
      一再請託戊○○以公款支應維修費。」云云；在本院審理
      時辯稱：「我是在執行公務，我完全是因公，車子泡水以
      後，我也根據估價單自己付了九萬元，我覺得很冤枉。」
      、「我們轉成文職單位以後，就沒有規定車輛一定要由駕
      駛兵駕駛。我把車輛開回去，當天淹水很嚴重，我因為要
      執行防颱工作，執行到晚上十一點多，我的駕駛當天也休
      假，我如果把駕駛叫回來，因為颱風關係恐怕他也會涉險
      ，所以我才自己開車回去。」、「我只是營區防颱的編組
      主管，我到營區參加防颱會議，我指導我部屬完成防颱工
      作，我不是軍職，不用留在營區。」、「本件確實是因公
      ，因公認定除了有派車單之外，並以事實認定是否因公，
      當時確實因為納莉颱風來襲，我們做了防颱的任務編組，
      我是負責人，我是在執行公務，我在開完防颱會議以後，
      因為當時時間已晚，沒有其他交通工具可以回家，我是基
      於公務需要，我的駕駛當天也休假，我才會派車自己開車
      回家，況且我們單位已經轉為文職單位，沒有明文規定我
      不能自己開車，非要找駕駛不可，我從事公務生涯已經四
      十幾年，從來沒有貪贓枉法，我個人清清白白。」、「業
      務單位第一時間告訴我要付九萬元，我基於負責任的態度
      ，我拿了九萬元的支票到修車廠。」等語；其選任辯護人
      郭律師為被告乙○辯護稱：「行政院事務管理規則裡面也
      有規定，如果經過允許也可以自行開車，當時防颱的任務
      編組，乙○的職務有需要用到車子，至於是否因公，證人
      蕭保鍾在原審也證明確實有看到派車單，且車輛離開營區
      也需要派車單才能離開，乙○把車輛開回家是因公，且經
      過允許的，當天是放颱風假，駕駛也放假，當天乙○開完
      會後因時間很晚沒有其他交通工具，且駕駛也放假為了安
      全起見，所以沒有找駕駛回來，乙○自行把車開回家，被
      告確實因公把車子開回家，所以被告才會去找己○○、戊○○，因為因公請他們以因公把車輛送修，丁○○在原審
      作證稱結帳根據估價單，從剛剛己○○與丁○○的供述不
      一致可以看出丁○○並沒有告知乙○維修金額，乙○認為
      整個修車的金額是九萬元，至於變速箱部分的損壞，與泡
      水並沒有直接關聯，請諭知被告無罪，其餘詳如辯護意旨
      狀所載。」等詞。
（二）被告戊○○在原審審理時辯稱：「乙○向其洽詢可否以公
      款支付維修費用遭其拒絕後，即表示將自行支付，其對於
      公務車維修核銷簽呈僅作書面審核，並未指示己○○挪用
      其他公務車維修款以支付超出九萬元之維修餘款。」云云
      ；在本院審理時辯稱：「我沒有圖利行為，也沒有偽造文
      書的行為。」等語；其選任辯護人李律師為被告戊○○辯
      護稱：
  、按共同正犯必須主觀尚有犯意聯絡始克成立，被告戊○○
      與乙○雖同為海巡署之人員，但一為軍職，一為文職，且
      其權責並不相同，後勤組負責車輛維修費審核及核銷作業
      之執行，秘書室則負責車輛管理派遣運用之督導與執行。
      九十年九月十六日納莉颱風來襲，乙○駕駛2N-2540號公
      務車返家遭淹水損壞後雖曾找過被告，但被告所知依規定
      如若係公務使用當然公家付費，如若非公務，則需自行付
      費，因而回答乙○及告知承辦人員之意旨均為看是否公務
      與否而決定何者付費。此從同案被告乙○及承辦人員己○○在調查局調查、檢察官偵查中、原審審理中之供述即可
      證明，從相關證人所述，本案主要癥結點在乙○當天駕車
      返家究係因公或因私，若係因公，維修費用自應由公款支
      應，根本無圖利犯行可言，被告所告知乙○及己○○之原
      則本就是查明是否因公，如若不是則應自行負責，嗣經己○○查明乙○當日係回到單位作防颱準備，因駕駛休假才
      自行開車返家，且確有填派車單，而認定係因公，被告因
      而並無任何圖利之犯行。原判決卻認定其三人有圖利之犯
      意聯絡，非但與證人所述不符，且屬推測有採證之違法，
      雖乙○就該維修已支付九萬元，但此正足以證明被告所秉
      若因私即應自付，根本無圖利其免付費用之意思，否則，
      依經驗法則，若有圖利意思，何不全部由公費支付。嗣經
      己○○查明確係因公，國防部高等軍事法院之判決亦認定
      本案係因公，故認己○○並無圖利犯行，有該判決書可稽
      。
  、又依據調查員所製作維修費用明細表所列除編號69、72係
      由其親自簽章外，餘均係由副組長代理蓋章，亦據副組長
      甲○○於九十六年八月十五日原審結證屬實，並有各該簽
      呈在卷佐證，被告若有圖利乙○之犯行，及各該簽呈內容
      均係偽造，何以被告竟無一親自簽章，此益足證明並無圖
      利之意思，而其既未在各該簽呈簽章，又何來偽造文書可
      言。而編號69、72簽呈雖由被告親簽，但其係在2N-2540
      號公務車第二次送修後，並無法證明與第一次泡水有關，
      由證人己○○亦於九十四年九二十一日在國防部高等軍事
      法院證述係依慣例辦理，被告僅作成形式上審核而簽章，
      應無偽造文書之犯行。綜上所述，被告並無貪污或偽造文
      書之犯行，請求撤銷原判決，另為無罪之諭知，以還被告
      之清白，其餘詳如辯護意旨狀所載云云。
二、本院查：
（一）依行政院事務管理手冊財產管理篇第七十點規定：財產管
      理或使用人員，對其所保管之裝備，如有毀損或因其他意
      外事故而致損失時除經審計機關查明已盡善良管理人應有
      之注意解除其責任外，財產毀損可修復使用者，其一切修
      復費用，應責令有關人員負擔，此有上開規定附於國防部
      高等軍事法院法仁審字第二六號軍法審判卷宗（見該卷宗
      第二百四十一頁），復經證人即案發當時岸巡總局後勤組
      補保科科長丙○○於原審審理時證稱：「本件車輛是否因
      公損壞須簽報主任秘書以上主管同意，己○○不能自己決
      定是否因公，但本件並無簽報主任秘書核示是否因公。」
      等語在卷。又依當時行政院秘書處頒佈之車輛管理手冊規
      定，公務車因公使用完畢，應即由各該駕駛人駛至該機關
      指定之停車場所存放，未經許可不得在外停放，有上開管
      理手冊有關車輛管理之規定摘要在卷足稽（見一九五○九
      號偵查卷第二十頁至第二十五頁）。又本件二Ｎ─二五四
      ○號公務車係用於文書收發及載送被告乙○，不可私下交
      由被告乙○自行駕駛使用一節，業經證人即岸巡總局秘書
      室主任之駕駛柳淞獻、岸巡總局警衛二中隊調度室駕駛李
      信東於原審審理時證述明確，被告乙○違反上開規定，未
      經專責駕駛士兵駕車，即自行駕駛本件二Ｎ─二五四○號
      公務車返家，且未於當日駛返營區規定地點停放，顯非依
      規定使用公務車之情形。況該單位所有公務車出營區均須
      出示派車單始能放行，自不得僅以公務車領有派車單得以
      駛離營區，則不論毀損原因為何，均認定屬「因公」受損
      。是被告乙○所辯：是因公才會出派出單云云，顯屬無據
      。又本件公務車損壞情形既未經簽報主任秘書以上層級核
      示，是否屬因公受損，尚非己○○所得認定，且被告戊○○自始否認被告乙○上開自行駕駛公務車致損壞之情形屬
      因公受損。由上述可知，本件公務車因被告乙○違反使用
      規定所受損壞之維修費用，並無以公款支付之依據甚為明
      確。
（二）證人己○○於原審及本院審理時雖改稱：「起初認為乙○
      應自行負擔修車費用，但事後經查明乙○是因開防颱會議
      太晚無車回去，且有派車單而認定屬因公受損、調查後，
      我有跟戊○○報告，但沒有跟乙○說修車款應由公家付，
      因為裝備損壞可以比例分擔，按規定最多可分擔至二分之
      一。」、「當時放了一、兩天颱風假，上班時有人告訴我
      乙○開車回家泡水，我第一時間反應，非因公要自行負責
      ，後來我們戊○○組長要我查清楚，我查了以後是因公支
      出。」云云，惟查，己○○在本院審理時經交互詰問，復
      證稱：「因為公文夾裡面有派車單，但車子修好以後，派
      車單不見了。」、「一開始因為沒有查出是否因公，我忘
      記有無告知乙○修車金額，但我有告訴他非因公支出他要
      付修理費。」、「放假回來以後有人告訴我乙○颱風假開
      車出去泡水了，我的反應是他自己開車出去不是因公，他
      要自己負責，後來查了以後有派車單，才認定是因公。」
      、「（要派車的派車單是否會交給你？）不是交給我，是
      秘書室在派車，派車單管理在指揮中隊的調度室，我負責
      維修，不負責派車。」、「（判定因公非因公權責屬於何
      人？）屬於我們後勤部門，要派車會知會車輛調度人員。
      」云云（參見九十七年六月二十五日審判筆錄），由上開
      證人己○○之證述，足見己○○並非負責發放派車單之人
      ，且復稱派車單已不見，則其所稱有派車單乙節，是否真
      正已不無疑義；況查如前所述，縱令有派車單之事實，惟
      亦不能即認可以僅以公務車領有派車單得以駛離營區，不
      論該車毀損之原因為何，均認定屬「因公」受損；是仍不
      能為被告等有利之證明。
（三）至於證人丙○○在九十七年六月二十五日本院交互詰問時
      雖證稱：「（辯護人問：颱風來襲時，2N-2540公務車，
      是否因公開出，你查報結果如何？）查報結果是因公。」
      、「（辯護人問：查報因公，你在原審說該公務車因公，
      要簽報主任秘書以上人員同意？）公務車因公損壞要用公
      款維修要簽報上去。」、「（檢察官問：乙○開車返家，
      是因公所需嗎？）乙○是營區防颱任務編組的主要主管，
      他又有派車單。」、「（檢察官問：因公如何認定？）因
      公是承辦人員查報時認定的，事後才認定的，有派車單就
      認定是因公。」、「（審判長問：颱風當天是否有車子事
      實上因為障礙不能開回營區？）我沒有去查這個問題。」
      、「（審判長問：有無規定車輛主管不能駕駛，必須由駕
      駛兵駕駛？）我忘記了，作業規定很久沒有看。」等詞（
      參見本院九十七年六月二十五日審判筆錄），經查，依證
      人丙○○之前開證詞以觀，其係以有「派車單」就認定是
      「因公」，惟證人丙○○前開所證，不惟與其在原審審理
      時所證：「本件車輛是否因公損壞須簽報主任秘書以上主
      管同意，己○○不能自己決定是否因公，但本件並無簽報
      主任秘書核示是否因公。」之證詞相左，且其復未注意及
      前開有關行政院事務管理手冊所載之「公務車因公使用完
      畢，應即由各該駕駛人駛至該機關指定之停車場所存放，
      未經許可不得在外停放。」之規定，以及證人即岸巡總局
      秘書室主任之駕駛柳淞獻、岸巡總局警衛二中隊調度室駕
      駛李信東於原審審理時所為：「本件二Ｎ─二五四○號公
      務車係用於文書收發及載送被告乙○，不可私下交由被告
      乙○自行駕駛使用。」之供證。是本件縱令有「派車單」
      之事實，惟亦不能即認可以僅以公務車領有派車單得以駛
      離營區，不論該車毀損之原因為何，均認定屬「因公」受
      損；是證人丙○○之前開證詞，亦不能為被告等無罪之證
      明。
（四）本件關於車號二Ｎ─二五四○號公務車於九十年九月下旬
      送修之總維修款為十五萬四千三百十六元乙節，迭經證人
      丁○○、己○○於調查局詢問時、檢察官偵訊中供述一致
      ，復於原審審理時證稱：以前揭偵查時之記憶較為深刻，
      亦較正確等語，此外並有福特九和汽車股份有限公司（下
      稱福特九和公司）臺北分公司第一銀行永春分行0000
      0000000號帳戶存摺影本、同公司九十二年十一月
      二十日九二和璜字第二五二號函及其附件影本、工單號碼
      ：一─00000000、一─00000000之客戶
      維修記錄表各一份附卷可憑。證人丁○○、己○○於偵查
      中係以被告身分為上開陳述，且上開陳述同時涉及其自身
      登載不實之刑責，實亦含不利於己之陳述，顯然較少權衡
      利害得失或受他人干預，依經驗法則，其憑信性甚高，被
      告乙○徒以上開二證人於偵查中之供述為推諉卸責之詞，
      不足採信為辯，尚非可採。
（五）被告乙○雖辯稱：「係依據福特九和公司所開立之估價單
      ，扣除未維修之音響設備一萬五千元，再經殺價而支付九
      萬元維修款。」云云，然查：
  、依通常社會經驗，車輛送修之初估價格與實際修復費用必
      有所差距，且通常會由車主參酌估價單所列項目及對應之
      費用，而增減實際修繕項目，因此送修期間必會聯絡確認
      實修項目與金額，被告乙○辯稱：從未有人告知實際修復
      金額為十五萬四千三百十六元，逕依上開估價單扣除音響
      費用，付款九萬元云云，已與常情相悖，難以遽信。
  、再者，被告乙○所提出之估價單二紙均影本，未記載總金
      額，亦乏承辦人員簽章，形式上並非完整，係上開公務車
      初進廠時丁○○報給岸巡總局報修之初估項目，但所列維
      修項目，僅係簡略初估，與實際維修後之金額並不相同等
      情，亦據證人丁○○於原審審理時證述在卷。又依上開被
      告乙○所提出福特九和公司開具編號四○一六○二號、四
      ○一七五二號估價單所示價額（其中ABS電腦未記載價額
      ，故未計入），計算其總價額應為十一萬七千二百八十三
      元（詳見九十三年度偵字第六○一三號偵查卷第一七三、
      一七四頁），縱扣除音響費用一萬五千元，尚有十萬二千
      二百八十三元，被告乙○及其辯護人辯稱：上開估價單總
      額扣除音響費用後為九萬四千四百三十三元，乙○當日除
      攜帶已開立之九萬元支票外，尚帶有現金數千元備用，後
      來經乙○殺價為九萬元，因而直接支付九萬元支票云云，
      顯非實情；且依其所辯殺價為九萬元，與原價十萬二千二
      百八十三元，相差一萬二千餘元，亦顯逾一般汽車修繕費
      還價空間甚多，足見其上開辯解乃事後卸責之詞，難予採
      信。
（六）又被告乙○於二Ｎ─二五四○號公務車修畢，與己○○、
      柳松獻等人前往車廠，由乙○支付修車款九萬元，並完成
      取車之事實，為被告乙○所不爭執。而該次維修款共十五
      萬四千三百十六元，已認定如前，倘非己○○於取車前已
      先知會丁○○當日僅先支付九萬元，餘款由公款支出一事
      ，丁○○未收迄全部修車款，豈會不立即向在場之己○○
      反應，反而製作九萬元維修紀錄表供乙○向出納結帳，並
      任由乙○取車離開？又倘乙○與己○○、戊○○未事前議
      定僅由乙○自行支付九萬元，餘款由公款支應，乙○何以
      預先開立胡錦驊九萬元支票攜往付款？足見證人丁○○於
      歷次調查局詢問、檢察官偵訊及原審審理中所一致陳稱：
      「我向己○○表示二N─二五四○號公務車維修款項為十
      五萬四千三百十六元，他表示有長官要支付其中九萬元，
      餘款則由岸巡總局其他公務車之維修款中支付，我便先就
      九萬元部分開立維修單，並由支票支付。」等語，及己○○於九十三年十一月四日調查局詢問時所陳稱：「車修好
      後，南港修車廠通知我該車已修好，金額為十五萬餘元，
      乙○向我表示希望只要付九萬元就好，我只好以電話告知
      丁○○，乙○會在領車時支付九萬元。」等語，應符實情
      ，堪值採信。是被告乙○辯稱：自始以為僅需支付九萬元
      ，不知尚有餘款未清云云，即非足採。
（七）再者，被告戊○○指示己○○挪支其他公務車維修款，用
      以支付上開二N─二五四○號公務車超出九萬元部分之維
      修費用即六萬四千三百十六元乙情，迭據證人己○○於調
      查局詢問、檢察官訊問、國防部高等軍事法檢察署偵訊時
      ，迭為如下內容之供述：「戊○○為泡水車的事找我四次
      ，前三次都是在九十年九月下旬泡水後至十月下旬領車前
      ，第一次乙○也在場，當時乙○表示希望以公款支付，我
      表示拒絕；第二次戊○○詢問我修車經費剩餘情形；第三
      次戊○○直接要求我以其他車輛修車經費支付乙○剩餘之
      款項，當時乙○也在場；第四次則是在九十年十二月間，
      我在組長辦公室向戊○○及乙○說明以其他車輛修車經費
      支付之細節、戊○○指示我要替乙○支付修車費用，我向
      其報告尚有六H─○四六號等六輛公務車有剩餘之經費，
      打算以該經費作為二Ｎ─二五四○號公務車之維修費用，
      而他未反對，我認為他同意、原本我不同意，但戊○○及
      乙○時常詢問我處理的情形，我只能依照他們的指示辦理
      、第二次變速箱維修經我向戊○○報告後，便以相同方式
      挪用WF─三二二號、WF─三二三號、WF─三二五號公務事
      之維修經費作為修理前開泡水車變速箱之費用、我以公款
      核銷該車之維修費用之事實及細節組長戊○○始終知情。
      」等語明確。另被告乙○為公務車泡水受損曾向戊○○洽
      詢可否以公款支應之情，亦為被告乙○、戊○○供承在卷
      。衡諸己○○當時為岸巡總局後勤組補保科少校科員，負
      責車輛保修業務，並實際處理本件二N─二五四○號公務
      車之維修事宜，乙○為該局秘書室主任，並非己○○直屬
      長官，縱乙○有請託己○○以公款支應上開修車款之情，
      然因己○○僅係承辦科員，在公務車輛送修須以簽呈逐級
      轉呈批核之前提下，當不至輕易聽命乙○，擅自挪用其他
      公務車輛維修款為乙○給付修車費用，陷己於刑責。反之
      ，戊○○為後勤組少將組長，乃己○○之直屬上級長官，
      則乙○利用其職務上之機會，透過戊○○指示己○○以公
      款為其支付部分修繕費用，即非無可能。再者，被告戊○○於歷次偵審程序中均供稱：為此事曾指示己○○查明是
      否因公務而損壞，之後己○○回報該車係因乙○私人因素
      而損壞，應由乙○自行負責等語，足徵己○○本無以公款
      支付上開二Ｎ─二五四○號公務車修繕費用之意，若非事
      後承受來自戊○○之壓力與指示，己○○自無違反規定與
      上命圖利乙○、行使公務員登載不實文書之可能與必要。
      綜合上述各端，足認己○○上開陳述應屬實在，堪值採信
      。至己○○嗣於國防部高等軍事法院審理時雖改稱：「後
      來我有向戊○○報告，乙○駕車行為是因公，戊○○就指
      示我用公款來報支、乙○並沒有要求我為他做不實結報、
      乙○及戊○○均未給我任何壓力及利誘，亦未指示我浮報
      維修費用來支應乙○公務車維修費。」云云，然查，本件
      乙○使用公務車遭泡水損壞，未經認定為因公受損，業論
      述如前，己○○於其本身涉犯圖利罪嫌接受軍事審判時，
      一改前詞，翻稱本件乙○使用公務車致損壞為因公受損，
      無非規避圖利重罪，臨訟避就之詞，且與事理有違，尚難
      採憑。
（八）此外復有福特九和公司九十二年十一月二十日九二和璜字
      第二五二號函及附件、九十二年十二月六日九二和璜字第
      二六四號函、客戶維修紀錄表八紙、九十年十二月二十五
      日、九十年十二月二十八日、九十一年五月二十三日、九
      十一年五月二十二日、九十一年五月二十九日、九十一年
      六月五日後勤組補保科核銷簽呈及所附車輛請修單、估價
      單、岸巡總局警衛大隊車輛維修費用核銷明細表、廠商匯
      款劃撥入帳委託書、二Ｎ─二五四○號汽車車歷登記卡、
      福特九和公司九十四年四月十四日陳報狀及所附維修紀錄
      表五紙等件在卷為佐。是被告乙○、戊○○與己○○就浮
      報其他公務車維修款，並挪以支應上開二Ｎ─二五四○號
      公務車因泡水送修之部分修繕費用（即六萬四千三百十六
      元部分，下稱第一次送修部分）之情，乃有所謀議，並由
      己○○要求丁○○配合在估價單上虛報需要維修項目，再
      由己○○製作登載不實之車輛申請維修簽呈，經戊○○於
      上核章，表示同意支付上開修車費用，並逐層會送核准維
      修、核銷，三人共同行使公務員登載不實之公文書之事實
      ，應堪認定。
（九）另二Ｎ─二五四○號公務車第二次因變速箱故障送修（下
      稱第二次送修部分），於未能釐清該次損壞原因是否係前
      次泡水所致前，被告戊○○與己○○即循上開方式由其他
      公務車維修款支應該次維修費用五萬九千八百六十元部分
      ，亦經己○○供明如前，則被告戊○○與己○○就此部分
      共同行使公務員登載不實之公文書之犯行，亦屬明確。
（十）按貪污治罪條例第六條第一項第四款所謂「明知違背法令
      」之「法令」，依立法理由，係指包括法律、法律授權之
      法規令命、職權命令、自治條例、自治規則、委辦規則等
      在內，舉凡對多數不特定人民就一般事項所作對外發生法
      律效果之規定均屬之。公務員不得假借權力，以圖本身或
      他人之利益；公務員非因職務之需要，不得支用公款，此
      為公務員服務法第六條、第十九條定有明文，屬公務員職
      權所應恪遵之法律之一，被告乙○利用其職務上機會，一
      再請託被告戊○○指示己○○以公款支付私人應支出之修
      車款，並獲取自己免除部分債務之利益；被告戊○○對其
      主管、監督之事務，明知上開規範，仍基於圖利乙○之故
      意，恃其職務上之權力，要求己○○以公款支付乙○個人
      應負擔之修車款，均屬違反上開法令規定，而該當貪污治
      罪條例第六條第一項第四款之構成要件。
（七）綜上所述，本件事證明確，被告乙○、戊○○犯行均堪認
      定。
三、查被告行為後，刑法業經修正並自九十五年七月一日施行。
    按行為後法律有變更者，適用行為時之法律，但行為後之法
    律有利於行為人者，適用最有利於行為人之法律，現行刑法
    第二條第一項訂有明文。以本次刑法修正之比較新舊法，應
    就罪刑有關之共犯、未遂犯、想像競合犯、牽連犯、連續犯
    、結合犯，以及累犯加重、自首減輕暨其他法定加減原因（
    如身分加減）與加減例等一切情形，綜其全部罪刑之結果而
    為比較，最高法院九十五年五月二十三日九十五年第八次刑
    事庭會議決議可資參照。茲比較說明如下：
（一）關於刑法第十條第二項所規定之公務員，依被告行為時之
      規定：「依法令從事於公務之人員。」，而依修正後之規
      定：「１、依法令服務於國家、地方自治團體所屬機關而
      具有法定職務權限，以及其他依法令從事於公共事務，而
      具有法定職務權限者。２、受國家、地方自治團體所屬機
      關依法委託，從事與委託機關權限有關之公共事務者」，
      對被告二人而言，依修正前、後之規定，均構成刑法上所
      稱之公務員，適用修正前之規定並無不利。
（二）修正前刑法第三十三條第五款規定：「罰金：一元（銀元
      ）以上。」，且依現行法規所定貨幣單位折算新臺幣條例
      規定，以銀元一元折算新臺幣三元，修正後刑法第三十三
      條第五款則規定：「罰金：新臺幣一千元以上，以百元計
      算之。」，而貪污治罪條例之罰金刑係以新臺幣為單位，
      被告行為後雖無變更，然修正後刑法第三十三條第五款所
      定罰金刑最低數額較之修正前提高，自以適用修正前之規
      定，對被告較為有利。
（三）修正前刑法第二十八條規定：「二人以上共同實施犯罪之
      行為者，皆為正犯。」修正後則規定：「二人以上共同實
      行犯罪之行為者，皆為正犯。」修正後刑法將原來共同正
      犯之共同「實施」犯罪，改為「實行」犯罪，排除完全未
      參與犯罪相關行為之「實行」的「陰謀共同正犯」及「預
      備共同正犯」，此屬行為可罰性要件之變更，亦屬法律變
      更，惟本件被告係與他人共同「實行」犯罪，是修正後之
      規定並非有利於被告。
（四）刑法第五十六條連續犯之規定，新法修正已修正刪除，是
      於新法修正施行後，被告之數犯罪行為，即須分論併罰。
      此刪除雖非犯罪構成要件之變更，但顯已影響行為人刑罰
      之法律效果，自屬法律有變更，依修正後刑法第二條第一
      項規定，比較新、舊法結果，仍應適用較有利於被告之行
      為時法律即舊法論以連續犯。
（五）刑法第五十五條後段有關「犯一罪而其方法或結果之行為
      犯他罪名」之牽連犯之規定，經修正刪除。亦即修正後之
      刑法，已無牽連犯得論以裁判上一罪之情形。所犯之數罪
      ，應按其具體情形論罪。此雖非犯罪構成要件之變更，惟
      顯已影響行為人刑罰之法律效果，自屬法律變更，而應比
      較修正前、後之規定。被告二人圖利與行使公務員登載不
      實公文書行為，倘依修正後之規定，乃各獨立成罪，應分
      論併罰，自以修正前之牽連犯規定，較有利於被告。
（六）修正前刑法第三十一條第一項規定「因身分或其他特定關
      係成立之罪，其共同實或教唆幫助者，雖無特定關係，仍
      以共犯論。」而修正後同條項修正為：「因身分或其他特
      定關係成立之罪，其共同實行、教唆或幫助者，雖無特定
      關係，仍以正犯或共犯論。但得減輕其刑」修正後增定但
      書「得減輕其刑」之規定，應以修正後之規定較有利於被
      告。
（七）經綜合前述各項罪刑法律變更，整體為「從舊從輕」之比
      較結果，應一體適用被告行為時即舊刑法之規定，較有利
      於被告，合先敘明。
（八）至褫奪公權為從刑之一種，且與主刑有其從屬關係，如行
      為後，法律有所變更，但主刑之法定最高度及最低度刑，
      與修正前之舊法完全相同，或僅從刑規定有所更易，主刑
      未修正時，則從刑部分，固不生比較新舊法問題，則主刑
      依從舊原則後，從刑亦應適用修正前之法律（最高法院九
      十年度台上字第一七三一號、八十七年台上字第三三九號
      判決意旨可資參照），是本件有關褫奪公權之部分，因其
      主刑貪污治罪條例第六條第一項第四、五款之規定於本件
      被告行為後迄今均未修正，自應適用行為時與主刑同時存
      在之修正前刑法第三十七條第二項之規定。
四、核被告乙○所為係犯貪污治罪條例第六條第一項第五款對於
    非主管或監督之事務，明知違背法令，利用職權機會圖自己
    不法利益，因而獲得利益罪、刑法第二百十六條、第二百十
    三條之行使公務員登載不實之公文書罪（第一次送修以不實
    簽呈挪支公款部分）；被告戊○○所為係犯同條例第六條第
    一項第四款對於主管或監督之事務，明知違背法令，直接圖
    私人不法利益因而獲得利益罪、刑法第二百十六條、第二百
    十三條之行使公務員登載不實之公文書罪（第一次、第二次
    送修，均以不實簽呈挪支公款部分），被告乙○與戊○○、
    己○○間，就上開第一次送修之行使公務員登載不實之公文
    書罪，有事前謀議，而由戊○○、己○○實行犯罪之行為；
    被告戊○○與己○○就貪污治罪條例第六條第一項第四款之
    罪、二次行使公務員登載不實之公文書罪，有犯意聯絡與行
    為分擔，均為共同正犯。被告乙○就上開第一次送修之行使
    公務員登載不實之公文書，雖無特定關係，依刑法第三十一
    條仍以正犯論。公訴意旨認被告二人係犯貪污治罪條例第五
    條第一項第二款之利用職務詐取財物罪，尚有未洽，惟其基
    本事實同一，爰依刑事訴訟法第三百條規定，變更起訴法條
    。戊○○先後二次行使公務員登載不實之公文書，時間緊接
    ，方法相同，觸犯構成要件相同之罪，顯係基於概括犯意為
    之，為連續犯，應依修正前刑法第五十六條，以一罪論，並
    加重其刑。又被告二人均係以行使公務員登載不實之公文書
    之方法，遂其圖利犯行，故所犯該二罪間有方法結果之牽連
    犯關係，均應依修正前刑法第五十五條牽連犯之規定，從較
    重之對於主管事務直接圖利罪論處。查，被告二人圖利金額
    非多，且乙○尚有支付九萬元修車款，足認渠等惡性非重，
    依一般社會之客觀觀察，如仍科以法定最輕本刑之有期徒刑
    五年，猶嫌過重，情輕法重，清堪憫恕，應依刑法第五十九
    條規定減輕其刑。（被告行為後，刑法第五十九條犯罪情狀
    顯可憫恕之酌量減輕，雖亦有修正，惟該條文之修正，為法
    院就刑之裁量及酌減審認標準見解之明文化，非屬法律之變
    更，自不生新舊法比較適用之問題，最高法院九十五年第八
    次刑事庭會議決議參照）。
五、原審援引貪污治罪條例第六條第一項第四款、第五款、第十
    七條，刑法第二條第一項前段、第十一條前段、第二百十六
    條、第二百十三條、第五十九條，修正前刑法第三十一條、
    第二十八條、第五十五條、第五十六條、第三十七條第二項
    等規定，審酌被告二人並無前科，有本院被告前案紀錄表一
    份在卷可稽，素行尚稱良好，為圖乙○一己私利，而為本件
    犯行，嚴重影響國家公務員之廉能形象，及其犯罪目的、手
    段、所生危害、所得利益及犯罪後態度等一切情狀，分別量
    處乙○有期徒刑貳年拾月，褫奪公權參年；量處戊○○有期
    徒刑貳年捌月，褫奪公權參年。另說明貪污治罪條例第十條
    第一項規定應予追繳者，係以貪污所得之財物為限，本件被
    告乙○所圖得者係因而免於支出六萬四千三百十六元修車費
    用之不法利益，並非得有財物，自無依該條規定諭知追繳（
    最高法院八十七年度台上字第三六六六號、八十九年度台上
    字第一○九八號、九十六年度台上字第四三五號判決意旨參
    照）之意旨，其認事用法均無不合，量刑亦稱妥適，本件被
    告之上訴意旨否認犯罪，均難認為有理由，公訴人之上訴意
    旨指原審適用刑法第五十九條規定為減輕其刑之依據不當，
    亦非有據，均應予駁回。
六、公訴意旨另以：九十年十二月二十七日，上開二Ｎ─二五四
    ○號公務車，因前述泡水意外，又造成變速箱損壞，再度至
    南港修護廠維修，修護費計五萬九千八百六十元，迄九十一
    年五月間年度結帳之際，己○○復向戊○○報告該筆修車款
    係因前述泡水事由造成，應由乙○負責支付維修款時，戊○○仍指示己○○以岸巡總局其他公務車維修經費剩餘款支付
    ，己○○乃依戊○○指示，循前開方式，挪用車號WF─三二
    二號、WF─三二三、WF─三二五號三輛公務車保養維修經費
    ，並於九十一年六月十三日由公庫付款，因認此部分亦涉犯
    貪污治罪條例第五條第一項第二款之利用職務詐取財物罪嫌
    云云。經查：
（一）按犯罪事實應依證據認定之，無證據不得認定其犯罪事實
      ；又不能證明被告犯罪者，應諭知無罪之判決，刑事訴訟
      法第一百五十四條第二項、第三百零一條第一項分別定有
      明文。又犯罪事實之認定，應憑真實之證據，倘證據是否
      真實尚欠明確，自難以擬制推測之方式，為其判斷之基礎
      ；而認定犯罪事實之證據係指足以認定被告確有犯罪行為
      之積極證據而言，該項證據自須適合於被告犯罪事實之認
      定，始得採為斷罪之資料，最高法院五十三年臺上字第六
      五六號、二十九年上字第三一０五號著有判例。且刑事訴
      訟上證明之資料，無論為直接或間接證據，均須達於通常
      一般之人均不致有所懷疑，而得確信其為真實之程度，始
      得據為有罪之認定，若其關於被告是否犯罪之證明未能達
      此程度，而有合理懷疑之存在，致使無從形成有罪之確信
      ，根據「罪證有疑，利於被告」之證據法則，即不得遽為
      不利被告之認定，亦有最高法院七十六年臺上字第四九八
      六號判例可參。其以情況證據（即間接證據）斷罪時，尤
      須基於該證據在直接關係上所可證明之他項情況事實，本
      乎推理作用足以確證被告有罪，方為合法，不得徒憑主觀
      上之推想，將一般經驗有利被告之其他合理情況逕予排除
      ，此觀諸最高法院三十二年上字第六十七號判例意旨亦甚
      彰明。又刑事訴訟法第一百六十一條第一項規定：檢察官
      就被告犯罪事實，應負舉證責任，並指出證明之方法。因
      此，檢察官對於起訴之犯罪事實，應負提出證據及說服之
      實質舉證責任。倘其所提出之證據，不足為被告有罪之積
      極證明，或其指出證明之方法，無從說服法院以形成被告
      有罪之心證，基於無罪推定之原則，自應為被告無罪判決
      之諭知，最高法院九十二年臺上字第一二八號著有判例可
      資參照。
（二）查上開二Ｎ─二五四○號公務車於九十年十二月二十七日
      因變速箱損壞送修，該次維修費用共計五萬九千八百六十
      元之事實固為被告所不爭執；惟查：
  、該次變速箱損壞是否係因前次被告乙○使用泡水所致乙節
      ，據證人丁○○於調查局詢問及檢察官偵訊時均證稱：「
      在第一次維修過後，約在九十二年十二月間，己○○又打
      電話向我表示，上次維修的泡水車又出現一些狀況，經檢
      測後發現是變速箱受損，維修金額為五萬九千八百六十元
      ，己○○還是要求先行修復，修車款同樣將由海巡總局其
      他公務車輛的維修款支付，並在九十一年五月三十一日結
      帳。」、「因為變速箱損壞原因有很多種，通常都是日積
      月累造成的，這次淹水我只能說是造成損壞的原因之一，
      但我並不能確認是否有直接關係。」等語（參見九十三年
      度偵字第六０一三號九十三年十月十八日調查筆錄及同日
      之檢察官偵查筆錄）；證人柳淞獻於原審審理時復具結證
      稱：「上開車輛泡水送修後，開了一段時間都沒有問題，
      於九十年十二月二十七日又送修，不確定與之前泡水有無
      關係。」等語；證人己○○於原審審理時具結證稱：「（
      問：車子維修後在九十年十二月二十七日又送修，和之前
      與泡水有無關係？）我不敢確定。送修前我開了很長一段
      時間，車子都沒有問題。」、「後來又進場檢修是因變速
      箱的問題，但不知何原因壞據，車廠也不能確定是泡水延
      續問題。」、「後來是因為駕駛來說開起來不是很順，又
      進場檢修，是因為變速箱的問題，前後總共兩次。」、「
      送修結果確定是因為變速箱的問題，但不知是何原因壞掉
      。」、「第二次的維修二Ｎ-二五四０號因為變速箱壞掉
      。」、「二Ｎ-二五四０號變速箱壞掉不是因為泡水的原
      因，車廠也不能確定是泡水延續的問題。」、「公務車二
      Ｎ-二五四０號第一次修好，正式參加單位勤務運作兩個
      月後，第二次維修款五萬多我沒有告訴乙○。」、「車輛
      維修業務簽報核銷作業全部由補保科負責，簽報沒有會過
      我秘書室。不需要簽乙○，因簽報與乙○沒有關係。」云
      云（參見九十四年度訴字第一六四號卷三第五至十四頁、
      第十九頁至四十三頁）。由上開三人證人之供證可知，前
      開二Ｎ─二五四０號八公務車之第二次，即在九十年十二
      月二十七日之修理，係因「變速箱」之問題，然如前所述
      ，據證人即負責維修之丁○○證稱：「變速箱損壞原因有
      很多種，通常都是日積月累造成的，這次淹水我只能說是
      造成損壞的原因之一，但我並不能確認是否有直接關係。
      」等語，證人柳淞獻證稱：上開車輛泡水送修後，開了一
      段時間都沒有問題，於九十年十二月二十七日又送修，不
      確定與之前泡水有無關係等語，及證人己○○證稱：後來
      又進場檢修是因變速箱的問題，但不知何原因損壞，車廠
      也不能確定是泡水延續問題等詞，既不能證明該第二次維
      修變速箱，確係出之前開泡水原因所致，被告乙○因之未
      支付該次維修費用，尚非全然無因。
  、又依前開公務車泡水後之前後二次維修情形可知，公務車
      係在九十年九月十六日之翌日，因颱風泡水而於同年十月
      三日送進九和汽車公司忠孝廠維修於年月二十六日出廠，
      迄九十年十二月二十七日，復因變速箱之問題進廠修理，
      而第一次維修時，就變速箱部分，據客戶維修紀錄表所載
      ，只維修變速箱之電腦而已，以上各情，有客戶維修紀錄
      表影本三紙附卷（偵字第六０一三號偵查卷第二十三頁、
      第二十四頁、第一一八頁）可稽；證人人柳淞獻復證稱：
      「上開車輛泡水送修後，開了一段時間都沒有問題，於九
      十年十二月二十七日又送修，不確定與之前泡水有無關係
      。」等語，足見本件二Ｎ─二五四０號公務車，在九十年
      九月十六日之翌日颱風來襲而泡水時，該車之變速箱內顯
      未進水甚明，否則第一次應無僅修理其電腦並尚能持續使
      用二個月（即自九十年十月二十六日出廠至同年十二月二
      十七日再入廠修理）之久之理。
  、又被告乙○堅詞否認第二次之維修變速箱，與颱風泡水有
      關；證人己○○復證稱：「公務車二Ｎ-二五四０號第一
      次修好，正式參加單位勤務運作兩個月後，第二次維修款
      五萬多我沒有告訴乙○。」、「車輛維修業務簽報核銷作
      業全部由補保科負責，簽報沒有會過我秘書室。不需要簽
      乙○，因簽報與乙○沒有關係。」云云，如前所述，另被
      告戊○○及證人己○○亦否認被告乙○就第二次維修變速
      箱所需之五萬九千八百六十九元維修費，有指示渠等要由
      其他公務車之維修費報銷情事。經查亦無其他證據足證第
      二次送修之變速箱損壞與第一次泡水送修有何關連，自不
      得逕認第二次送修係因乙○私人因素所致，而應由被告乙○負責修復；從而縱第二次送修之維修款係由公款支應，
      亦與被告利用職務上之機會詐取財物或圖利之構成要件有
      間，因公訴意旨認此部分如構成犯罪與前揭論罪部分具有
      裁判上一罪關係，爰不另為無罪之諭知，併此敘明。
乙、甲○○無罪部分：
一、公訴意旨略以：被告甲○○為岸巡總局後勤組上校副組長（
    現已退伍）負責岸巡總局關於車輛保修事項，為依據法令從
    事公務之人員。九十年九月十六日納莉颱風來襲前一日，該
    局秘書室主任乙○明知依行政院秘書處頒佈之事務管理手冊
    規定，公務車輛必須於派車單上填載用車事由，並完成派車
    手續方得調派，且公務車輛因公使用完畢後，應由駕駛人將
    車輛駛返該機關指定之停車場所存放，未經許可不得在外停
    放，竟違反前開規定，私自駕駛岸巡總局所屬二Ｎ─二五四
    ○號公務車，返回其台北市○○區○○路三一六號八樓之一
    住處，並將車停在地下室一樓停車場。詎納莉颱風挾帶豪雨
    造成台北市南港、內湖等低窪地區淹水，乙○前開住處之地
    下室停車場亦遭淹沒，乙○於事發後聯繫己○○前往查看，
    己○○即協調丁○○於九十年十月三日，將該車拖至南港修
    護廠維修，並將上情向戊○○、甲○○報告，其等初步均認
    定該二Ｎ─二五四○號公務車係因乙○個人疏失導致泡水毀
    損，維修費用十五萬四千三百十六元依規定應由乙○全部支
    付，惟乙○多次找戊○○、己○○謀議，並表示僅能支付其
    中九萬元修車款，差額六萬四千三百十六元希望由後勤組以
    其他公務車維修經費剩餘款支付，己○○不堪乙○、戊○○
    之壓力，在向甲○○口頭報告未獲反對後，即與乙○、戊○○、甲○○共同意圖不法所有並基於概括之犯意，由己○○
    通知丁○○岸巡總局某長官（即乙○）將先行支付九萬元之
    修車款，差額則以其他公務車之維修費名義另結。九十年十
    月二十六日，乙○與駕駛兼傳令柳淞獻、己○○共同前往南
    港修護廠檢視該二Ｎ─二五四○號公務車修復情形，乙○即
    交付九萬元之支票予丁○○，丁○○明知總修車款為十五萬
    四千三百十六元，竟違反該公司車輛維修一次即應核實開立
    一張維修記錄表之內部規定，配合己○○要求之結帳作業方
    式，將該二Ｎ─二五四○號公務車之客戶維修記錄表（工單
    號碼：一─00000000）拆成九萬元及六萬四千三百
    十六元二筆，該筆九萬元修車款由乙○先行辦理結帳，另一
    筆尚未支付之六萬四千三百十六元，則俟年度結帳時再向岸
    巡總局請款。嗣至九十年十二月間，己○○向戊○○、乙○
    說明使用岸巡總局其他公務車維修經費剩餘款支付前開差額
    之細節，並向丙○○、甲○○報告後，經清查岸巡總局尚有
    六Ｈ─○四六號、六Ｈ─一四○號、六Ｈ─一四一號、ＷＦ
    ─三二二號、ＷＦ─三二三號及ＷＦ─三二五號等六部公務
    車之九十年度車輛保養維修款可用，乃要求丁○○在不知情
    之前開公務車駕駛李信東等人將該六部公務車開往南港修護
    廠估價時，在估價單上浮報實際上無維修需要之項目，待不
    知情之岸巡總局秘書室所屬警衛二中隊調度室文書楊高權填
    製請修單陳報後勤組後，乙○、戊○○、甲○○及己○○等
    人，明知預算法暨中央政府各機關單位預算執行要點規定，
    各機關應依歲出分配預算及計畫進度切實嚴格執行，不得有
    挪用公款支應私人費用等規定之情形，及前開請修單係浮報
    價額數量，仍在簽呈上核章，同意支付修車費用九萬九千四
    百三十七元，扣除前開六Ｈ─一四○號、六Ｈ─一四一號、
    ＷＦ─三二二號、ＷＦ─三二三號及ＷＦ─三二五號等五部
    公務車之維修費用三萬五千一百二十一元（其中六Ｈ─○四
    六號公務車完全未維修），浮報維修款計六萬四千三百十六
    元，並於九十一年一月四日由公庫付款，充抵前述二Ｎ─二
    五四○號公務車未付之餘額。九十年十二月二十七日，前開
    二Ｎ─二五四○號公務車，因前述泡水意外，又造成變速箱
    損壞，再度至南港修護廠維修，修護費計五萬九千八百六十
    元，迄九十一年五月間年度結帳之際，己○○復向戊○○、
    丙○○等人報告該筆修車款係因前述泡水事由造成，應由乙○負責支付維修款時，戊○○仍指示己○○以岸巡總局其他
    公務車維修經費剩餘款支付，己○○乃依戊○○指示，再藉
    ＷＦ─三二二號、ＷＦ─三二三及ＷＦ─三二五號等三輛公
    務車保養維修名目，要求丁○○配合製作不實之估價單計五
    萬九千八百六十元，並令不知情之楊高權據以填寫請修單向
    後勤組申請維修，乙○、戊○○、甲○○及己○○等人，復
    基於前開概括之犯意，明知前述請修單之內容均未實際修護
    ，仍在簽呈上核章同意支付修車費用五萬九千八百六十元，
    再於九十一年六月十三日由公庫付款，全部墊支該二Ｎ─二
    五四○號公務車變速箱損壞維修款項，因認被告甲○○涉嫌
    違反貪污治罪條例第五條第一項第二款之利用職務詐取財物
    罪嫌及刑法第二百十六條、第二百十三條之行使公務員登載
    不實之文書罪嫌云云。
二、按被告未經審判證明有罪確定前，推定其為無罪，犯罪事實
    應依證據認定之，無證據不得認定犯罪事實；又不能認定被
    告犯罪或其行為不罰者，應諭知無罪之判決，刑事訴訟法第
    一百五十四條、第三百零一條第一項分別定有明文。又認定
    不利於被告之事實，須依積極證據，苟積極證據不足為不利
    於被告事實之認定時，即應為有利於被告之認定，更不必有
    何有利之證據；且刑事訴訟法上所謂認定犯罪事實之積極證
    據，係指適合於被告犯罪事實之認定之積極證據而言，雖不
    以直接證據為限，間接證據亦包括在內，然而無論直接或間
    接證據，其為訴訟上之證明，須於通常一般之人均不致有所
    懷疑，而得確信其為真實之程度者，始得據為有罪之認定，
    倘其證明尚未達到此一程度，而有合理之懷疑存在時，自不
    能以推測或擬制之方法，以為有罪裁判之基礎。（最高法院
    三十年度上字第八一六號、二十九年度上字第三一○五號、
    四十年度台上字第八六號、七十六年度台上字第四九八六號
    判例可資參照）。
三、本件公訴人認被告涉嫌違反貪污治罪條例第五條第一項第二
    款之利用職務詐取財物罪嫌及刑法第二百十六條、第二百十
    三條之行使公務員登載不實之文書罪嫌，係以被告乙○、甲○○、戊○○及丁○○之供詞、己○○調查時及偵查中之證
    詞、丙○○、柳淞獻、劉筱鳳、李信東、曾旭于、黃柏誠、
    張永達、周明道、蕭堡鍾、楊高權、陳志年調查時之證詞、
    行政院海岸巡防署九十年五月四日（九○）署企研字第○九
    ○○○○○六六三號函附件有關「行政院海岸巡防署海岸巡
    防總局辦事細則」摘要資料、行政院秘書處頒布之事務管理
    手冊有關車輛管理之規定摘要、中國時報九十年九月十八日
    「基隆河沿岸八百公煩『沒』了」新聞資料、岸巡總局挪用
    其他公務車維修款支付二N─二五四○號公務車明細表暨相
    關請修、核銷簽呈、福特九和汽車公司臺北分公司九十二年
    十一月二十日九二和璜字第二五二號函暨其附件影本、九十
    二年十二月六日九二和璜字第二六四號函影本、胡錦驊支票
    號碼0000000號臺北銀行支票影本、福特九和汽車公
    司臺北分公司第一銀行永春分行帳戶存摺影本、己○○九十
    二年十月報告書影本等件為論據。公訴人之上訴意旨復以：
    證人己○○於偵查中曾證述：「第一次挪用其他修車費六萬
    四千三百十六元時，我都有以口頭告知後勤組組長甲○○，
    經我報告係戊○○之指示後，就未再說什麼，第二次挪用經
    費我只報告丙○○，甲○○是否知情我不情楚。」（參見93
    年度偵查卷第6013號卷第259頁背面、第313頁），既然證人
    己○○已明確告知被告甲○○說明挪用其他修車費作為支付
    被告乙○修車之用，則證人己○○事後或因同儕之壓力或利
    害得失之判斷（本身亦為犯罪行為人之一），而改稱被告甲○○不知情，顯屬事後迴護之詞，原審僅因證人己○○上開
    證詞之變異，即認被告甲○○未指示己○○挪用公款支應等
    情，而未審酌被告甲○○有以不作為之方式，共為上揭犯罪
    行為，尚屬速斷。再者，被告甲○○既然有在本案核銷簽呈
    上核章，即表示對簽呈內容有查看、瞭解，如有疑問題即應
    向證人己○○詢問或查看本案車輛，何以告甲○○完全不置
    一詞，即草率核章？顯見事出有因，況且，證人己○○如前
    所述，業已告知挪用修車費之情形，則被告甲○○核章乙節
    ，顯然係配合證人己○○、被告乙○、戊○○所為浮報公務
    車維修項目與金額挪支情形，是原審認定實有未洽云云。
四、經訊據被告甲○○，堅決否認有違反貪污治罪條例及刑法第
    二百十六條、二百十三條行使公務員登載不實公文書之犯行
    ，其在原審審理時辯稱：「其係岸巡總局後勤組副組長並無
    實際核判權，己○○並未向其報告有關本件二Ｎ─二五四○
    號公務車維修費用由其他公務車維修款支應之事，對於挪用
    修車款一情，其均不知情。」等語；其在本院審理時辯稱：
    「我是冤枉的，己○○從來沒有報告我車子怎麼修。」、「
    我自始至終都是冤枉的，我蓋的章是職銜章，是公文SOP蓋
    的章，我沒有審核權，最後還是要轉到組長那邊去，原審判
    我有罪，我覺得很冤枉，況且以前我們政風單位從沒有找過
    我。」等詞；其選任辯護人鄭律師為被告甲○○辯護稱：「
    己○○未將挪用修車款的事情跟被告報告，且本件的修車款
    項，副組長根本沒有核章的權利，且己○○在原審作證時說
    沒有跟甲○○報告，原審認為這是迴護被告之詞，被告甲○○只知道車輛泡水而已，其他都不知道，其餘詳如辯護意旨
    狀所載。」云云。
五、本院查：
（一）證人己○○於調查局詢問及檢察官訊問時固供稱：「第一
      次挪用其他公務車維修經費時，我有以口頭報告甲○○，
      經我報告係戊○○之指示後，就未再說什麼，第二次挪用
      經費蛾只報告丙○○。」云云，惟於國防部高等軍事法院
      檢察署偵訊時則改稱：「甲○○只知道二Ｎ─二五四○號
      公務車泡水，不知我以公款核銷，這件事只有我和戊○○
      知情。」等語，復於國防部高等軍事法院審理時供稱：「
      有關二Ｎ─二五四○號公務車泡水後，我有向戊○○、甲○○報告，他們均認為乙○係自行駕車外出停放營外泡水
      損壞，應自行維修，但在經費核銷時，只有戊○○組長知
      道，我未向副組長甲○○報告，且因我們車輛維修的程序
      都是採固定模式，所以他亦未詢問、該車泡水之事大家都
      知道，副組長甲○○指示我此事按規定來做，我虛列修車
      款來支付乙○的車輛修繕，並未向甲○○報告。」等語；
      另於原審審理時亦具結證稱：「（問：二Ｎ─二五四○號
      第一次剩下的六萬多元送修是調整其他修車款，戊○○、
      甲○○是否知道？）甲○○不知道。」、「本件二Ｎ─二
      五四○號公務車一開始泡水時有與甲○○報告，他說要按
      規定處理，後來就沒有跟他報告。」等語；證人丙○○則
      到庭證稱：「甲○○聽到我與己○○討論二Ｎ─二五四○
      號公務車泡水修車款之問題，事後甲○○有問我，甲○○
      表示他也不同意以公款支付，除此之外，甲○○沒有表示
      關於泡水車的意見、乙○找戊○○、己○○及我協調時，
      甲○○並不在場。」等語，核與被告甲○○於原審審理時
      所證稱：「不曾因二Ｎ─二五四○號公務車泡水維修事件
      ，與戊○○、乙○、己○○、丙○○在辦公室一起見過面
      ，泡水車的事大家都知道，但我沒有參與該車輛維修費報
      銷結清事宜，我沒完不知情，己○○從未向我報告挪用之
      事，我亦從未對己○○做過任何指示或施加壓力，丙○○
      他們在討論是否由公款支付問題時，我說你們查清楚，丙○○說應該個人出，我就說那就乙○自己出錢。」等語，
      大致相符，是被告甲○○所辯：「就二Ｎ─二五四○號公
      務車部分修繕費用由其他公務車維修經費挪用之事，並非
      知悉，亦未指示己○○挪用公款支應。」等情，尚非無稽
      ，自不得僅憑己○○於調查局、檢察官偵訊時所為陳述，
      逕為不利被告甲○○之認定。
（二）另有關被告甲○○在核銷簽呈上核章一節，固有各該簽呈
      在卷可查，然查：
  、證人己○○於國防部高等軍事法院審理時即供稱：「有關
      我虛列修車款支應二Ｎ─二五四○號公務車維修款一事，
      我並未向甲○○報告，但我的簽呈中甲○○有核章，因車
      輛修繕有一定的簽呈模示，大部分由副組長簽章後上呈，
      組長在的時候才會在上面簽章。」等語，復於原審審理時
      具結證稱：「公務車損壞金額一萬元以下，由二中隊送請
      修單到我這邊，我上簽呈給科長並報告，其後由傳令送至
      組長或副組長批，比較大的案子會親自向組長口頭報告，
      通常不會向副組長報告，一般公務車損壞需維修，副組長
      甲○○不會實際去看何處損壞。」等語。
  、證人即當時保修調度室人員黃柏誠於原審審理時證稱：「
      公務車送修前副組長印象中不會看車子。」等語；證人丙○○亦到庭具結證稱：「公務車實際維修項目是由承辦人
      己○○負責實際審核，我是業務主管，只看估價單、維修
      項目與申請品項是否相符，僅書面審核，我蓋章後，組長
      、副組長都會同意、公務車請修、核銷費用流程為己○○
      簽呈到我這裏審核後，由傳令送到副組長審核，如副長沒
      有代核，就再送到組長，副組長不在，簽呈就直接送到組
      長那邊，公務車損壞，副組長甲○○不會實際去看車子損
      壞狀況。」等語。
  、由上開證人之證詞以觀，足見被告甲○○所辯：「公務車
      維修核銷簽呈，在公文審核上只有簽呈、估價單，從形式
      上看不出有挪用其他車輛維修經費之情形。」云云，應值
      採信。既無其他積極證據足以證明被告甲○○參與以其他
      公務車維修經費挪支結清二Ｎ─二五四○號公務車部分維
      修款，僅就公務車輛維修、核銷簽呈與所附估價單為書面
      審核，無從查知有無浮報其他公務車維修項目與金額挪支
      情形，自不能僅以被告甲○○在上開簽呈上核章，遽認其
      有何利用職務詐取財物、圖利乙○或行使公務員登載不實
      公文書之主觀意圖與客觀行為。公訴人所舉上開證據均難
      據以推認被告甲○○有上揭犯行。
六、綜上所述，本案依檢察官所舉積極事證，本院認為無法證明
    被告甲○○確有公訴人此部分所指利用職務詐取財物、行使
    公務員登載不實之文書或對於主管及監督之事務，直接圖私
    人之不法利益等犯行，揆諸首揭說明，既不能證明被告犯罪
    ，自應為無罪判決之諭知。原審以被告史寶明之犯罪不能證
    明而為被告史寶明無罪之判決，經核其認事用法均無不合。
    本件公訴人之上訴意旨仍執陳詞，指摘原決此部分不當，難
    認為有理由，亦應予駁回。
據上論斷，應依刑事訴訟法第三百六十八條，判決如主文。
本案經檢察官邱美育到庭執行職務。
中    華    民    國    97    年    7     月    16    日
                  刑事第十六庭審判長法  官  溫耀源
                                    法  官  王敏慧
                                    法  官  許增男
以上正本證明與原本無異。
除被告甲○○不得上訴外，其餘如不服本判決，應於收受送達後
十日內向本院提出上訴書狀，其未敘述上訴之理由者並得於提起
上訴後十日內向本院補提理由書（均須按他造當事人之人數附繕
本）。
                                    書記官  葉金發
中    華    民    國    97    年    7     月    16    日
附錄本案論罪科刑法條全文：
貪污治罪條例第6條
有下列行為之一者，處5 年以上有期徒刑，得併科新臺幣3 千萬
元以下罰金：
一意圖得利，抑留不發職務上應發之財物者。
二募集款項或徵用土地、財物，從中舞弊者。
三竊取或侵占職務上持有之非公用私有器材、財物者。
四對於主管或監督之事務，明知違背法令，直接或間接圖自己或
  其他私人不法利益，因而獲得利益者。
五對於非主管或監督之事務，明知違背法令，利用職權機會或身
  分圖自己或其他私人不法利益，因而獲得利益者。
前項第 1 款至第 3 款之未遂犯罰之。
中華民國刑法第216條
（行使偽造變造或登載不實之文書罪）
行使第 210 條至第 215 條之文書者，依偽造、變造文書或登載
不實事項或使登載不實事項之規定處斷。
中華民國刑法第213條
（公文書不實登載罪）
公務員明知為不實之事項，而登載於職務上所掌之公文書，足以
生損害於公眾或他人者，處1 年以上7 年以下有期徒刑。


司法院資訊處製作；財團法人民間司法改革基金會備份。
